臺灣高等法院刑事裁定
111年度毒抗字第104號
抗  告  人  
即  被  告  莊銘得


                （現於法務部○○○○○○○○○○○執行）
上列抗告人即被告因違反毒品危害防制條例案件，不服臺灣桃園
地方法院中華民國110年12月27日准予觀察勒戒之裁定（110年度
毒聲字第1946號），提起抗告，本院裁定如下：
    主  文
抗告駁回。                                              
    理  由
一、原裁定意旨略以：抗告人即被告甲○○（下稱被告）就其於民
    國107年7月16日中午12時許在桃園市○○區○○○街00號3樓（聲
    請意旨誤載為93號10樓，應予更正）居所，及於107年10月1
    日晚間6時許在桃園市○○區○○○○街000巷00號1樓居所，各施
    用第一級毒品1次之事實，已供承不諱，且其為警查獲後採
    集所得尿液檢體經送台灣檢驗科技股份有限公司鑑驗結果，
    均呈嗎啡陽性反應，有卷附受採集尿液檢體人姓名及檢體編
    號對照表、台灣檢驗科技股份有限公司濫用藥物檢驗報告等
    件可佐，被告2次施用第一級毒品海洛因犯行，已堪認定。
    又被告前因施用毒品案件，經臺灣桃園地方法院以92年度毒
    聲字第236號裁定令入戒治處所施以強制戒治，於93年1月9
    日因法律修正釋放出所等情，有本院被告前案紀錄表在卷可
    憑。是被告本件施用第一級毒品海洛因犯行，距其最近一次
    強制戒治執行完畢釋放已逾3年，是檢察官聲請裁定觀察勒
    戒，核無不合，應予准許等語。
二、抗告意旨略以：被告曾於107年7月16日、107年10月1日因施
    用第一、二級毒品犯行為警查獲，經臺灣桃園地方法院108
    年度審訴字第268號判處罪刑後，就施用第二級毒品罪判處
    有期徒刑6月部分經駁回上訴確定，施用第一級毒品罪部分
    ，則經撤銷改判公訴不受理確定。就上開施用第一級毒品罪
    ，原審復行裁定准予觀察勒戒，違反一事不二罰原則，且被
    告自107年10月1日即入監服刑至今，即將於111年3月提報假
    釋，執行觀察勒戒將影響被告假釋出監時程，請撤銷原裁定
    ，予以附命戒癮治療之緩起訴處分云云。
三、按109年1月15日修正增訂、同年7月15日施行之毒品危害防
    制條例第35條之1第1款及第2款前段規定，該次修正施行前
    犯同條例第10條之罪之案件，於該條例施行後，偵查中，由
    檢察官依修正後規定處理；審判中，由法院或少年法院（地
    方法院少年法庭）依修正後規定處理。是犯同條例第10條第
    1項之施用第一級毒品罪、同條第2項之施用第二級毒品罪者
    ，不論行為係在修正前或修正後，法院審判中之案件均應依
    新法規定處理。而同日施行之修正後同條例第20條第3項規
    定：「依前項規定為觀察、勒戒或強制戒治執行完畢釋放後
    ，3年後再犯第10條之罪者，適用前二項之規定」；第23條
    第2項則規定「觀察、勒戒或強制戒治執行完畢釋放後，3年
    內再犯第10條之罪者，檢察官或少年法院（地方法院少年法
    庭）應依法追訴或裁定交付審理」。鑑於將施用毒品者監禁
    於監獄內，僅能短期間防止其接觸毒品，因慣用毒品產生之
    「心癮」根本無法根除，並慮及毒品條例施行多年累積之戒
    毒經驗及實效，暨逐步擴充之醫療、戒癮機構、專業人力、
    社區支援系統等資源，尤以本次毒品危害防制條例第24條修
    正，擴大檢察官對施用毒品者附條件緩起訴處分之範圍，使
    其能視個案具體情形給予適當多元社區處遇。本次修正後對
    於施用毒品者之思維，自應與時俱進，擺脫以往側重於「犯
    人」身分之處罰，著重其為「病患」之特質，而因毒品戒除
    不易，須經長期且持續之治療，施用毒品者既被視為「病患
    性犯人」，最佳處遇方式即為治療，若繼續施以刑罰只具懲
    罰功能，不僅無法戒除毒癮，更漸趨與社區隔離，有礙其復
    歸社會，自應以「治療」疾病為出發點，重新評價前揭所謂
    「3年後再犯」之意義。是除檢察官優先適用同條例第24條
    命附條件緩起訴處分處遇（不論幾犯，亦無年限）外，對於
    施用毒品初犯者，應適用第20條第1項、第2項為機構內之觀
    察、勒戒或強制戒治；若於上開機構內處遇執行完畢釋放後
    ，於「3年內再犯」者，依第23條第2項規定，應依法追訴；
    倘於「3年後再犯」自應再回歸到傳統醫療體系機構內重為
    觀察、勒戒或強制戒治之治療，以期對於戒除毒癮不易者，
    透過機構內、外處遇及刑事制裁等方式交替運用，能控制或
    使其改善至完全戒除毒癮。從而所謂「3年後再犯」，只要
    本次再犯（不論修正施行前、後）距最近一次觀察、勒戒或
    強制戒治執行完畢釋放，已逾3年者，即該當之，不因其間
    有無犯第10條之罪經起訴、判刑或執行而受影響（最高法院
    109年度台上大字第3826號裁定意旨參照）。準此，行為人
    再犯施用毒品若距最近一次觀察、勒戒或強制戒治執行完畢
    釋放，已逾3年者，應不具備訴追條件，法院即不得逕予論
    罪科刑，而應由檢察官審酌個案情形，認有以設施拘束人身
    自由方式協助戒癮之必要時，得依毒品危害防制條例第20條
    第1項、第3項規定聲請法院裁定將被告送勒戒處所觀察、勒
    戒，若尚無拘束人身自由必要時，則可依同條例第24條第1
    項規定為附命完成戒癮治療之緩起訴處分。又毒品危害防制
    條例第20條第1項規定之觀察、勒戒處分，並非對於施用毒
    品犯罪者之懲處，而係針對受處分人將來之危險所為預防、
    矯正措施之保安處分，目的係為斷絕施用毒品者之身癮及心
    癮，並屬強制規定，凡犯毒品危害防制條例第10條之罪者，
    除檢察官審酌個案情形，依同條例第24條第1項為附命完成
    戒癮治療之緩起訴處分，可排除適用觀察、勒戒之程序外，
    凡經檢察官聲請，法院僅得依法裁定令入勒戒處所觀察、勒
    戒，以查其是否仍有施用毒品傾向，並據以斷定幫助受處分
    人徹底戒毒之方法。
四、經查：
㈠、被告於107年7月16日中午12時許在桃園市○○區○○○街00號3樓
    居所、107年10月1日晚間6時許在桃園市○○區○○○○街000巷00
    號1樓居所各施用第一級毒品1次之犯行，前經臺灣桃園地方
    檢察署檢察官以107年度偵字第19707號、107年度毒偵字第4
    862、6321號提起公訴（按即起訴書犯罪事實一、㈢及一、㈣
    所載施用第一級毒品部分），臺灣桃園地方法院以108年度
    審訴字第268號、本院108年度上訴字第3769號判處罪刑後，
    上訴由最高法院110年度台上字第866號撤銷發回，由本院11
    0年度上更一字第60號判決公訴不受理在案，有本院被告前
    案紀錄表、上開判決書在卷足憑（本院卷第63至65、73至10
    3頁）。而就上開經判決公訴不受理之2次施用第一級毒品犯
    行，固與本件原裁定准予觀察勒戒之事實同一，然觀之本院
    110年度上更一字第60號判決，係認被告上開施用第一級毒
    品犯行，距最近一次強制戒治執行完畢已逾3年，檢察官就
    被告此部分犯行之追訴，因109年1月15日修正增訂、同年7
    月15日施行之毒品危害防制條例第20條第3項規定修正之情
    事變更，欠缺追訴條件，而判決公訴不受理，核屬程序上之
    判決，並不發生實質確定力，檢察官自得另依毒品危害防制
    條例第20條第1項之規定，就被告上開施用第一級毒品之犯
    行，聲請觀察勒戒，先此敘明。
㈡、被告就其於上開時、地各施用第一級毒品海洛因之事實，業
    於警詢、第一審審理時坦承不諱（偵字第19707號卷第10頁
    背面，毒偵字第6321號卷第7、51頁，審訴字第268號卷第13
    2、140頁），且經其同意為警採集之尿液檢體，送驗結果呈
    嗎啡陽性反應，亦有新北市政府警察局受採集尿液檢體人姓
    名及檢體編號對照表、勘察採證同意書、台灣檢驗科技股份
    有限公司濫用藥物檢驗報告（編號：UL/2018/00000000、UL
    /2018/A0000000）等件在卷可憑（偵字第19707號卷第41、4
    3頁，毒偵字第4861號卷第33、80頁，毒偵字第6321號卷第2
    4至25、73頁），被告上開施用第一級毒品之2次犯行，堪可
    認定。又被告前因施用毒品案件，經臺灣桃園地方法院先後
    裁定送觀察勒戒、施以強制戒治，嗣經臺灣新北地方法院裁
    定停止戒治釋放出所，所餘戒治期間付保護管束，於88年7
    月6日期滿未經撤銷，視為強制戒治期滿，由臺灣新北地方
    法院檢察署檢察官以88年度戒偵字第12號為不起訴處分確定
    及由臺灣桃園地方法院以87年度訴字第416號判決免訴確定
    ；嗣於91年間因施用毒品案件，經臺灣桃園地方法院92年度
    毒聲字第236號裁定令入戒治處所施以強制戒治，嗣因毒品
    危害防制條例修正，於93年1月9月釋放出所等情，有本院被
    告前案紀錄表在卷可稽（本院卷第38至40、67至68頁）。被
    告嗣雖再因施用毒品案件經法院判處罪刑確定，然迄無再受
    觀察、勒戒或強制戒治等保安處分之執行，期間亦未受檢察
    官附命戒癮治療之緩起訴處分，觀之上開本院被告前案紀錄
    表即明。是被告本件施用毒品犯行，距其最近1次強制戒治
    執行完畢釋放已逾3年，檢察官審酌個案具體情節，認被告
    不宜予以緩起訴處分而聲請觀察勒戒，乃檢察官職權合法裁
    量行使，並無裁量逾越、濫用或違反比例原則之不當。原審
    因而裁定准予被告觀察勒戒，核無違誤。
㈢、被告抗告意旨雖主張本件施用第一級毒品犯行業經判決公訴
    不受理，不應再予裁定觀察勒戒云云。然被告本件施用第一
    級毒品犯行並未經實體判決，公訴不受理判決不具實質確定
    力，自不影響檢察官依法聲請觀察勒戒之適法性，並無違反
    一事不二罰之原則可言。另抗告意旨又稱已在監執行即將假
    釋，求予附命戒癮治療之緩起訴處分云云，然被告本件施用
    毒品犯行，距前次強制戒治執行完畢日已逾3年，依照前開
    說明，不問其間是否另犯施用毒品案件經起訴、判刑或執行
    ，自應再予觀察勒戒。本件檢察官斟酌個案具體情節，聲請
    觀察勒戒，即難謂有裁量逾越、濫用或違反比例原則之明顯
    違失，法院並無予以緩起訴處分之權限。至被告所稱其假釋
    之時程，與是否准許觀察勒戒之審查無關，附此敘明。
五、從而，原審依毒品危害防制條例第20條第3項、第1項之規定
    ，裁定准許觀察勒戒，並無違誤。被告執前詞提起抗告，為
    無理由，應予駁回。　　
據上論斷，應依刑事訴訟法第412條，裁定如主文。
中　　華　　民　　國　　111 　年　　2 　　月　　7 　　日
                  刑事第二十二庭審判長法　官  王美玲
                                      法　官  陳銘壎
                                      法　官  汪怡君
以上正本證明與原本無異。
不得再抗告。
                                      書記官  高妤瑄
中　　華　　民　　國　　111 　年　　2 　　月　　9 　　日